臺灣高雄地方法院民事判決　　　九十三年度訴字第七五三號
　　原　　　告　劉秋煌即劉守仁祭祀公業管理人
　　訴訟代理人　顏宏斌律師
　　複代理人　丙○○
　　被　　　告　甲○○
　　訴訟代理人　乙○○
當事人間返還土地等事件，本院於民國九十四年三月四日言詞辯
論終結，判決如下：
    主    文
被告應將如附表所示土地遷讓返還予原告。
訴訟費用由被告負擔。
本判決於原告以新台幣壹佰零貳萬陸仟元供擔保後得假執行，但
被告如以新台幣佰零捌萬元為原告預供擔保，得免為假執行。
    事實及理由
一、原告主張：坐落高雄縣美濃鎮○○段第一三０四號、面積二
    八七一平方公尺土地及同段第一三０五地號、如附圖Ｂ部分
    所示面積二八三一平方公尺土地（下稱系爭土地），係伊管
    理之劉守仁祭祀公業所有，而伊與被告間並無耕地三七五租
    約關係存在，被告無正當權源占用系爭土地，爰依所有物返
    還請求權，請求被告將上開土地返還予伊等語。並聲明：(一)
    被告應將坐落高雄縣美濃鎮○○段第一三０四地號、面積二
    八七一平方公尺土地；同段第一三０五地號、如附圖Ｂ部分
    所示面積二八三一平方公尺土地遷讓返還予原告。(二)訴訟費
    用由被告負擔。(三)願供擔保請准宣告假執行。
二、被告則以：劉守仁祭祀公業前將系爭土地出租予訴外人賴慶
    雲，賴慶雲於六十三年間與伊訂立「耕地權轉讓渡契約書」
    ，並將系爭土地交予伊耕作，該祭祀公業以往之管理人均知
    情，如不同意，應於伊受讓耕作權當時即終止租約；又伊自
    六十三年起至九十一年三月止，均有繳納租金予劉慶章及原
    告收受，故伊與上開祭祀公業間有耕地三七五租約關係存在
    ，並有自任耕作，原告如欲終止租約請求伊返還系爭土地，
    應補償伊種苗及灌溉費用六十萬元等語，資為抗辯。並聲明
    ：(一)駁回原告之訴。(二)訴訟費用由原告負擔。(三)如受不利判
    決，願供擔保請准免為假執行之宣告。
三、兩造不爭執事項及本件爭點：
  (一)不爭執事項：
  1.系爭土地係原告管理之劉守仁祭祀公業所有，前出租予訴外
    人賴慶雲耕種，雙方約定租賃期限至九十一年十二月三十一
    日止，而租期屆滿後，雙方均未辦理續租手續，有原告提出
    之高雄縣美濃鎮公所函、逕為辦理租約註銷登記通知書等在
    卷可稽。
  2.原告自八十一年二月間起至九十一年三月間止，均有收取被
    告繳交之租金，有被告提出之繳租收據在卷可稽（本院卷第
    一二四、一二五頁）。
  3.劉慶章為祭祀公業派下之一員，有高雄縣美濃鎮公所函附之
    派下員名冊一份可稽（本院卷第一五八頁）。
  (二)本件爭點：
  1.被告與賴慶雲間「耕地權轉讓渡契約書」之性質、效力如何
    ？
  2.被告有無不自任耕作之情形？
四、被告與賴慶雲間「耕地權轉讓渡契約書」之性質及效力：
  (一)原告主張其與賴慶雲之三七五租約，因屆期未辦理續約，業
    經高雄縣美濃鎮公所逕為註銷而終止，故被告自無受讓賴慶
    雲租約之可能云云。惟按行政機關對於耕地三七五租約所為
    之行政行為，限於管理耕地租約之訂立、變更、終止或換訂
    等登記事項，至於有關當事人間之租約是否合法終止或消滅
    等實體法上效力之適宜，則為普通法院之權限，不受行政機
    關是否准予收回之拘束（參照最高法院九十二年度台上字第
    二二七三號判決意旨）。查上開原告與賴慶雲之三七五耕地
    租約固經高雄縣美濃鎮公所逕行註銷，然此僅係行政機關就
    管理租約登記事項所為之措施，不影響當事人在私法上權利
    之有無，參照前開說明，自難作為該租約已否終止之認定依
    據，是原告此部分主張尚無所據，核先敘明。
  (二)原告主張被告前向賴慶雲承租系爭土地，係屬違法轉租，已
    違反耕地三七五減租條例第十六條之規定，原訂租約無效云
    云，惟為被告否認，辯稱：伊於六十三年間受讓賴慶雲之耕
    作權，原告歷任管理人亦知情，並有同意而直接向伊收取租
    金等語。而依被告提出之兩造不爭執之耕地權轉讓渡契約書
    （本院卷第一一八至一二０頁），其上已載明：「乙方（賴
    慶雲）將耕作權轉讓予甲方（被告）耕作」、「乙方將自己
    承租權之土地一切交由甲方耕作」等詞，並由劉慶章、李沐
    通見證上開契約之簽訂，復經證人李沐通於本院證稱：當時
    因賴慶雲搬家至高樹，要將系爭租約讓給我，我不需使用，
    所以介紹被告向賴慶雲承租，三萬元是轉讓金，被告每年仍
    要繳交租金等語（本院卷第二五至二六頁），細繹前開讓渡
    契約書文義及佐以證人李沐通前開證詞，顯見當事人之真意
    ，係因賴慶雲已無需系爭土地之耕作權，欲自該租約關係中
    跳脫，而將承租之權利、承租人之地位整體讓與被告，由被
    告繼受其與原告間之租約關係，故上開耕作權之轉讓契約，
    應與轉租不同。再被告自六十三年間起至九十一年三月間止
    ，確有向劉慶章及原告繳納租金，有其提出之繳租收據在卷
    可憑（本院卷一二四、一二五頁）。以此租金之繳納係由被
    告直接向出租人為之，而非繳交予賴慶雲再轉交原告，益可
    徵上開契約書係屬債權讓與之性質，且經劉守仁祭祀公業之
    派下員劉慶章在場見證並同意。至原告雖陳稱：劉慶章並非
    前任管理人，且其有無收受租金無從查證云云，惟原告已自
    承其自八十一年二月間起至九十一年三月間止，均有向被告
    收取租金之事實（本院卷一七一頁），堪認縱使劉慶章無權
    同意上開承租權讓與或代收租金，原告事後就該等無權代理
    、代收行為亦已默示承認，依民法第一百七十條第一項規定
    ，即對上開祭祀公業發生效力，參諸民法債權讓與暨債務承
    擔之規定、最高法院五十二年台上字第一一六號判例，被告
    與該祭祀公業間即存在一新的三七五耕地租約，而無違法轉
    租之可言。是原告上開主張，不足採信。
五、被告有無不自任耕作之情形？
  (一)按承租人應自任耕作；承租人違反前項規定時，原訂租約無
    效，得由出租人收回自行耕種或另行出租，耕地三七五減租
    條例第十六條第一項、第二項分別定有明文。又所謂承租人
    應自任耕作，係指承租人應以承租之土地供自己從事耕作之
    用而言，如承租人以承租之土地建築房屋居住或供其他非耕
    作之用者，均在不自任耕作之列（參見最高法院七十年台上
    字第四六三七號判例要旨）。再耕地租賃，承租人應以耕地
    供耕作之用，如承租人變更耕作之使用目的，改充耕作以外
    之使用，即屬不自任耕作。原為栽培農作物之耕地租佃契約
    ，承租人未經出租人同意，逕將農地變更為漁牧之用，並興
    建設施，致變更農地原有性質，即屬違反耕地租佃契約，為
    不自任耕作（最高法院九十二年度台上字第四四一號判決意
    旨參照）。
  (二)查系爭土地之範圍、面積（詳附表及附圖），業經本院會同
    高雄縣美濃地政事務所人員勘測現場明確，製有勘驗筆錄、
    土地複丈成果圖各一份在卷可稽（本院卷第六七、七十）。
    而原告主張被告自八十七年起即不自任耕作，已據其提出現
    場照片二十六張在卷可稽（本院卷第四八至六一頁），依該
    等照片所示，系爭土地係經挖掘水池後，未將土方回填，致
    雜草叢生，並因堆置物料、砂石而荒蕪，足見被告已廢耕許
    久；又被告對前開照片所呈現之土地使用狀況並不爭執，且
    自承確有在系爭土地上挖掘蓄水池、借予他人堆置工作物等
    情（見本院卷第一一三頁其答辯狀），然辯稱：系爭土地上
    伊有種植檳榔樹、葡萄柚等作物，原告應補償伊損失云云，
    已為原告否認，且經本院於九十三年七月七日勘驗系爭土地
    使用現況結果，系爭土地上多為長有雜草或荒蕪之砂土地，
    且有部分出現淤積污泥之水窪，並無長久種植作物等情，有
    現場照片十五張在卷可稽（本院卷八十至八七頁）。至系爭
    土地一隅雖植有樹苗（本院卷第八十、八二頁），然該種植
    之面積甚微，相較於系爭土地廣達五千六百餘平方公尺，並
    不成比例，且苗株幼小，應屬新種，無從據認過往十、數年
    被告確有耕作之事實。況原告有無補償被告，與其得否依法
    終止租約無關，是被告此部分所辯，並無可採。綜上，原告
    主張被告有不自任耕作之事實，堪信為真。
六、綜上所述，被告與賴慶雲間「耕地權轉讓渡契約書」係兼具
    債權讓與、債務承擔之性質，且經上開祭祀公業承認、生效
    ，被告與該祭祀公業間因而存在耕地三七五租約之法律關係
    ，又被告嗣確有耕地三七五減租條例第十六條第一項未自任
    耕作之事實，兩造間之耕地租約即向後失其效力，被告無續
    予占用系爭土地之正當權源。從而，原告依據所有物返還請
    求權，請求被告返還系爭土地，洵屬有據，應予准許。
七、本件事證已臻明確，兩造其餘舉證及攻擊防禦方法，核與判
    決結果不生影響，爰不予一一論述。
八、兩造分別陳明願供擔保請准宣告假執行及免為假執行，均核
    無不合，爰酌定相當擔保金額分別准許之。
九、結論：原告之訴為有理由，依民事訴訟法第七十八條、第三
    百九十條第二項、第三百九十二條第二項，判決如主文。
中　華　民　　國　　九十四　　年　　三　　月　　十八  日
                    臺灣高雄地方法院民事第一庭
                        審判長法      官 甯馨
                              法      官 劉傑民
                              法      官 林韋岑
附表：
 ┌──┬──────────┬──────┬───────┬──┬──────┐
 │編號│  土地坐落          │地號        │ 面積         │地目│ 位置       │
 │    │                    │            │（平方公尺）  │    │            │
 ├──┼──────────┼──────┼───────┼──┼──────┤
 │一  │高雄縣美濃鎮○○段  │一三０四    │ 二八七一     │田  │            │
 │    │                    │            │              │    │            │
 ├──┼──────────┼──────┼───────┼──┼──────┤
 │二  │高雄縣美濃鎮○○段  │一三０五    │ 二八三一     │田  │ 附圖Ｂ部分 │
 │    │                    │            │              │    │            │
 └──┴──────────┴──────┴───────┴──┴──────┘
正本係照原本作成。
如不服本判決，應於送達後廿日內，向本院提出上訴狀並表明上
訴理由，如於本判決宣示後送達前提起上訴者，應於判決送達後
十日內補提上訴理由書（須附繕本）。
中　華　民　　國　　九十四　　年　　三　　月　二十一  日
                               法院書記官 林瑞標
